【裁判字號】    95,苗簡,399
【裁判日期】    951207
【裁判案由】    拆屋還地
【裁判全文】
臺灣苗栗地方法院民事判決             95年度苗簡字第399號
原      告  壬○○
            癸○○
                        3號
            庚○○
            丁○○
            己○○
            戊○○
                        巷3號.
            丙○○
            辛○○
                        0號
共      同
訴訟代理人  林富華律師
                      共同送達.
被      告  乙○○
訴訟代理人  甲○
上列當事人間請求拆屋還地等事件，本院於民國95年11月23日言
詞辯論終結，判決如下：
    主    文
被告應將坐落苗栗縣竹南鎮○○段第九一八地號土地上如附圖所
示甲部分面積一○六點八八平方公尺、乙部分面積六七平方公尺
之建物拆除，並將上開占用部分土地騰空返還原告。
被告應給付原告新臺幣壹萬陸仟陸佰玖拾元，及自民國九十五年
八月一日起至清償日止，按年息百分之五計算之利息；暨自民國
九十五年八月一日起至返還前項土地之日止，按年給付原告新臺
幣參仟參佰參拾捌元。
原告其餘之訴駁回。
訴訟費用由被告負擔十分之九，餘由原告負擔。
本判決原告勝訴部分，得為假執行。
原告其餘假執行之聲請駁回。
    事實及理由
一、原告於起訴時聲明：(一)被告應將坐落苗栗縣竹南鎮○○段第
    918 地號土地上如起訴狀附圖所示甲部分面積約66.1158 平
    方公尺之平房拆除，並將上開占用部分土地騰空返還原告。
    (二)被告應給付原告新臺幣（下同）12,695元，及自民國95年
    8 月1 日起至清償日止，按年息5 ％計算之利息；暨自95年
    8 月1 日起至其拆除占用部分之地上物返還土地之日止，按
    年給付原告2,539 元。(三)願供擔保，請准宣告假執行。嗣經
    本院囑託地政事務所人員進行測量後，原告本於測量結果，
    於95年11月23日所提民事準備書狀中將其前開聲明(一)、(二)部
    分變更為：(一)被告應將坐落苗栗縣竹南鎮○○段第918 地號
    土地上如附圖所示甲部分面積106.88平方公尺、乙部分面積
    67平方公尺之建物拆除，並將上開占用部分土地騰空返還原
    告。(二)被告應給付原告33,385元，及自95年8 月1 日起至清
    償日止，按年息5 ％計算之利息；並自95年8 月1 日起至其
    拆除占用部分之地上物返還土地之日止，按年給付原告原告
    6,677 元。而原告就上開訴之聲明所為變更，於變更前後請
    求之基礎事實均屬同一，且為擴張其應受判決事項之聲明，
    又被告就原告前開訴之變更亦無異議，而為本案之言詞辯論
    ，核與民事訴訟法第255 條第1 項第2 、3 款及第2 項規定
    相符，是原告前開變更應予准許，合先敘明。
二、原告主張：(一)坐落苗栗縣竹南鎮○○段第918 地號土地為原
    告8 人共有，被告無合法權源，占用系爭土地如附圖所示甲
    部分面積106.88平方公尺、乙部分面積67平方公尺達十餘年
    之久，分別於其上建蓋房屋及車庫、倉庫加以使用，迭經原
    告催其拆除，迄今未獲置理，被告雖聲稱其就系爭土地曾繳
    納稻米予地主，且原告之母親曾對其表示不再收租云云，然
    未據提出任何證據資料加以證明，為此依民法第767 條規定
    ，請求被告將前開建物占用系爭土地之部分拆除，並將該占
    用部分之土地返還原告。(二)被告既因無權占用原告土地而獲
    得相當於租金之利益，爰依民法第179 條之規定，請求被告
    給付原告起訴前5 年相當於租金之損害；參酌土地法第97條
    第1 項之規定，以系爭土地申報總價年息10％計算，原告每
    年所受相當於租金之損害達6,677 元，為此請求被告給付自
    90年8 月1 日起至95年7 月30日止共計5 年之相當於租金損
    害金額33,385元，及自95年8 月1 日起至清償日止，按年息
    5 ％計算之法定遲延利息；暨自95年8 月1 日起至被告返還
    上開土地之日止，按年給付原告6,677 元等語，並聲明如前
    段原告於變更後訴之聲明所示。
三、被告則以：其就系爭土地曾在幾十年前繳納稻米予原地主李
    送來及李土木，但雙方並未訂定書面契約，嗣經原告母親表
    示不再收取租金，故未繼續繳納，倘須拆除前開建物，原告
    應賠償被告所受損失等語，資為抗辯；並聲明：駁回原告之
    訴。
四、得心證之理由：
（一）按所有人對於無權占有或侵奪其所有物者，得請求返還之
      ；對於妨害其所有權者，得請求除去之；有妨害其所有權
      之虞者，得請求防止之；民法第767 條定有明文。次按當
      事人主張有利於己之事實者，就其事實有舉證之責任；民
      事訴訟法第277 條前段亦有明文。查原告主張前揭事實，
      業據其提出與所述相符之土地登記謄本、地籍圖謄本、調
      解不成立證明書、地價第二類謄本影本各1 份、現場照片
      6 張為證，經核尚無不合；另經本院會同兩造及苗栗縣竹
      南地政事務所（下稱竹南地政）測量人員勘驗現場，被告
      所有前開磚造瓦房坐落於系爭土地上，前有空地，主建物
      旁有附屬建物作為車庫，經本院囑託竹南地政測量人員測
      量結果，上開建物共占用系爭土地如附圖所示甲部分面積
      106.88平方公尺、乙部分面積67平方公尺加以使用，此有
      竹南地政95年11月3 日南地所二字第0950010927號函檢附
      土地複丈成果圖、本院95年8 月25日勘驗筆錄各1 份及當
      日所攝照片2 張在卷可稽，而此部分事實並為被告所不爭
      執，足證被告所有前揭建物確係占用系爭土地上開部分加
      以使用。被告雖辯稱其就系爭土地曾在幾十年前繳納稻米
      予原地主李送來及李土木，嗣經原告母親表示不再收取租
      金，故未繼續繳納，倘須拆除前開建物，原告應賠償被告
      所受損失云云，惟被告所述關於曾就系爭土地繳納稻米予
      地主、原告母親曾表示不再收租等各節，均為原告所否認
      ，且被告並未就該部分有利於己之事實舉出任何證據方法
      以實其說，自難遽信其上開所辯為真實。被告既未能舉證
      證明其有何占有使用之合法權源，即屬無權占有系爭土地
      ，是其陳稱倘須拆除前開建物，原告應賠償其損失云云，
      自乏法律上之依據，無從憑採。從而原告依前揭法條之規
      定，訴請被告將前開建物占用系爭土地之部分予以拆除，
      並將所占用部分之土地騰空返還原告，為有理由，應予准
      許。
（二）次按無法律上之原因而受利益，致他人受損害者，應返還
      其利益；雖有法律上之原因，而其後已不存在者，亦同；
      民法第179 條定有明文。又依不當得利之法則請求返還不
      當得利，以無法律上之原因而受利益，致他人受有損害為
      其要件，故其得請求返還之範圍，應以對方所受之利益為
      度，非以請求人所受損害若干為準，無權占有他人土地，
      可能獲得相當於租金之利益，為社會通常之觀念，最高法
      院61年台上字第1695號判例意旨可資參照。被告無權占用
      原告土地並建蓋地上物加以使用，已如前述，自屬無法律
      上原因而獲有相當於租金之利益，並致原告受有損害，原
      告依前揭法條之規定及前開判例意旨，請求被告返還相當
      於租金之不當得利予原告，即有理由，應予准許。另按城
      市地方房屋之租金，以不超過土地及其建築物申報總價年
      息百分之十為限；約定房屋租金，超過前項規定者，該管
      直轄市或縣（市）政府得依前項所定標準強制減定之；土
      地法第97條定有明文；而上揭法條規定依同法第105 條所
      定，於租用基地建築房屋之情形亦準用之。而所謂「申報
      總價年息百分之十為限」，乃指房屋租金之最高限額而言
      ，非謂所有租賃房屋之租金必須照申報價額年息百分之十
      計算之，尚須斟酌基地之位置，工商業繁榮程度、使用人
      利用基地之經濟價值及所受利益等項，並與鄰地租金相比
      較，以為決定，最高法院46年度台上字第855 號、68年度
      台上字第3071號判例均可參照。經查：系爭土地於93年1
      月申報地價為每平方公尺384 元，有原告提出之土地登記
      謄本及地價第二類謄本各1 份在卷可稽，本院經勘驗結果
      ，審酌系爭土地地目為林，被告就其占用部分雖作為建蓋
      房屋、倉庫、車庫地上物加以使用，然附近雜草叢生，並
      非工商業繁榮地段，鮮有其他住家等情，認為被告就系爭
      土地所獲相當於租金之不當得利，應以前揭法條所定土地
      申報總價年息百分之5 計算，即為已足，是被告就其占用
      系爭土地部分每年所獲得相當於租金之利益應為3,338 元
      （106.88＋67＝173.88平方公尺；384 元×173.88平方公
      尺×5 ％=3338 元，小數點以下四捨五入）。又按租金之
      各期給付請求權，因5 年間不行使而消滅，民法第126 條
      亦定有明文；是原告據以請求被告返還起訴前5 年相當於
      租金之不當得利，所應准許之金額為16,690元（3338元×
      5 年=16690元）；從而原告訴請被告返還此部分不當得利
      ，及自起訴狀繕本送達後之95年8 月1 日起至被告返還系
      爭土地之日止，按年息5 ％計算之法定遲延利息部分，為
      有理由，應予准許，逾此部分之請求，則屬無據，應予駁
      回。
（三）又系爭土地迄今仍由被告繼續占有使用中，被告就其占用
      部分自屬持續獲有相當於租金之不當得利，原告請求被告
      自起訴後之95年8 月1 日起，至其拆除占用部分之地上物
      並返還土地之日止，按年給付原告相當於租金之不當得利
      ，應屬有據，然原告所得請求之金額，則以前開所述每年
      3,338 元為限，逾此部分之請求，則無理由，應予駁回。
（四）本件係依民事訴訟法第427 條第1 項規定適用簡易程序所
      為之判決，依同法第389 條第1 項第3 款規定，就被告敗
      訴部分，本院應依職權宣告假執行；此部分原告雖陳明願
      供擔保請准宣告假執行，僅係促使法院之職權發動，本院
      自毋庸就此另為准駁之諭知，附此敘明。至原告敗訴部分
      ，其假執行之聲請已失所附麗，應併予駁回之。
五、本件事證已臻明確，兩造所提其餘攻擊防禦方法及證據經審
    酌之後，核與判決結果不生影響，爰不一一論述，附此敘明
    。
六、訴訟費用負擔之依據：民事訴訟法第79條。
中    華    民    國    95    年    12    月     7    日
                  簡易庭法  官  邱光吾
以上正本係照原本作成。
如對本判決上訴，須於判決送達後20日內向本院提出上訴狀。
                        書記官  葉燕蓉
中    華    民    國    95    年    12    月    7     日


司法院資訊處製作；財團法人民間司法改革基金會備份。
